臺灣臺南地方法院刑事判決
110年度訴字第589號
公  訴  人  臺灣臺南地方檢察署檢察官
被      告  朱蓓琳




指定辯護人  本院公設辯護人陳香蘭  
上列被告因過失致死案件，經檢察官提起公訴（110年度偵字第8
696號），本院判決如下：
    主  文
甲○○犯過失致人於死罪，處有期徒刑貳年。
    事  實
一、甲○○為被害女嬰(未命名，109年11月28日生，下稱甲童)之母
    ，其未婚懷孕後，於民國109年11月28日20時30分許，在臺南
    市○區○○○○00號3樓之1租屋處之浴室內，自行產下甲童。甲○○
    本應注意在無醫療人員陪同生產之情況下，有可能導致產出
    之嬰兒因缺乏立即之照護而死亡，而其先前已產下二子，並
    非毫無生產經驗之人，客觀上亦無不能注意之情形，竟疏於
    注意，於產下甲童並將胎盤由體內扯出後，因未聽聞甲童哭
    泣，即率認甲童業已死亡，旋以塑膠袋將甲童包裹後，自上
    址三樓走道窗戶丟出至屋旁二樓遮雨棚，甲童因未受到妥善
    照顧，導致呼吸衰竭而死亡。嗣因甲童屍體腐爛發臭，鄰居
    誤認係動物屍體，通知屋主林秀珀，由林秀珀委託方俊鵬登
    上該處遮雨棚查看，始發現甲童屍體。
二、案經臺南市政府社會局訴由臺灣臺南地方檢察署檢察官偵查
    起訴。
    理  由
一、證據能力方面：
　　本判決引用之各項供述證據，均未據被告甲○○及指定辯護人
    爭執證據能力，且迄至本案辯論終結，亦未就證據能力聲明
    異議，本院審酌各該供述證據作成當時，既非受違法詢問，
    亦無何影響被告或證人陳述任意性之不適當情況，所供、所
    證內容復與本案事實有相當之關聯性，亦無其他可信度明顯
    過低之情形，依刑事訴訟法第156條第1項、第159條之5之規
    定，前揭被告及證人於警詢、偵查中所為之供、證內容均有
    證據能力。至本判決所引用之各項非供述證據，均非違背法
    定程序取得，依同法第158條之4之反面解釋，亦有證據能力
    。
二、得心證之理由：
　㈠訊據被告對於上開犯罪事實，均坦承不諱。而被告於109年11
    月29日晚間，對同居人韓枝榮表示腹痛流血，之後離開房間
    前往廁所，並在廁所中哀嚎等情，亦據韓枝榮於警詢及偵查
    中證述（相卷第25至29、99頁）在卷。又被告產出甲童後，
    由租屋處三樓走道窗戶將甲童丟棄在臺南市○區○○○○00號旁
    遮雨棚上，因屍體腐爛發臭，鄰居通知屋主林秀珀處理，林
    秀珀委請方俊鵬清除，過程中發現係女嬰屍體等情，亦據林
    秀珀、方俊鵬證述（相卷第31至35、37至40頁）在卷，並有
    刑案現場照片、被告承租臺南市○區○○○路00號3樓之1之房屋
    租賃契約書、臺南市政府警察局第一分局109年12月11日南
    市警一偵字第1090650281號函檢附之監視器擷取照片、現場
    照片（相卷第41至73、75至81、144至195頁）在卷可憑。且
    甲童屍體經檢察官督同法醫相驗並解剖鑑定結果，甲童係因
    生產時未受妥善照護，又被包裹在塑膠袋中遺棄，導致呼吸
    衰竭死亡，有勘驗筆錄、解剖筆錄、臺南市政府警察局第一
    分局109年12月11日南市警一偵字第1090650281號函檢附之
    相驗照片及解剖照片、法務部法醫研究所110年3月12日法醫
    理字第10900090210號函檢附之法務部法醫研究所解剖報告
    書暨鑑定報告書、臺灣臺南地方檢察署相驗屍體證明書（相
    卷第95、105、113至195、231至244、252頁）在卷可資佐證
    ，並經鑑定人即法醫師丙○○於本院審理中到庭證述（本院卷
    第201至211頁）明確。
　㈡查前引法醫研究所解剖報告書暨鑑定報告書載稱：「死者為
    剛出生之嬰兒，發現時身體腐敗，所殘留證據不多。由身高
    研判，應為正常產之嬰兒。身上臍帶未剪並連接胎盤，並不
    違背其母『沒有哭』之陳述，但生命跡象應在。於此時未即時
    剪斷臍帶並施救，為錯失救治的第一時間。其後又將胎盤拉
    出而置入塑膠袋中，未告知他人或報警，併將胎完丟棄在遮
    雨棚上，有造成死亡並毁屍之意圖」（相卷第240頁）；而
    鑑定人於本院審理中證稱：本案甲童出生時，臍帶與胎盤相
    連，若當時被告將臍帶剪斷並輕拍甲童背部，使甲童將口中
    異物吐出，則空氣進入甲童肺部後，甲童即會有哭聲，然因
    被告產下甲童後，將胎盤由子宮內扯出，此時因空氣並未進
    入肺部，甲童自無發出哭聲之可能；然因胎盤仍透過臍帶與
    甲童相連，甲童短時間內仍可吸取胎盤中之氧氣獨立存活，
    時間大約半小時；又依解剖所見，甲童屍體雖已腐敗，但解
    剖時仍可見臟器外觀，此與一般死胎解剖時，體內臟器均已
    水化之情形不同，可推斷甲童並非死產，其出生當時仍有生
    命跡象，係因後續處理不當而導致死亡等語（本院卷第202
    至209頁）。以此而言，客觀上固無從排除被告係基於殺人
    之犯意，於產下甲童後，故意不予適當照護而使甲童發生死
    亡結果之可能。然被告領有輕度智能障礙手冊，受限於本身
    智能狀況，認知理解、問題解決能力均不足，處理事務態度
    消極，難以了解事務之因果關係，此有臺南市政府家庭暴力
    暨性侵害防治中心109年12月28日南家防字第1091576232號
    函檢附之個案回覆表在卷可查（相卷第197至204頁）。考量
    被告智能狀況，本院認為仍不能排除被告因在缺乏醫護人員
    照料下獨自生產，因生產過程對身心高度衝擊，於產下甲童
    後，因未聽聞甲童哭泣，誤認甲童業已死亡，一時慌張，遂
    將甲童以塑膠袋包裹後由三樓窗戶拋下之可能。本諸事證有
    疑，利於被告之法律原則，仍採認被告之辯解。
　㈢至公設辯護人辯護意旨，以甲童是否活產，容有疑義，且甲
    童出生後是否業已以肺部自主呼吸，亦屬有疑，依臺灣高等
    法院98年度醫上訴字第2號刑事判決意旨，甲童並未以肺部
    自主呼吸，不能認為甲童係刑法之獨立被害客體，請求對被
    告為無罪判決之諭知等語，固非無見。然：
　　⒈鑑定人於本院審理中，已明確證稱：所謂死胎係指胎兒於
      母體中死亡而遭母體排出之情形；因胎兒在母體中死亡後
      腐爛，此時該胎兒之屍體對母體而言係一種「異物」，約
      經過二、三日，母體會出現發炎反應，故將死胎排出；因
      胎兒在母體中業已死亡數日，故排出之死胎會有皮膚出現
      水泡、剝離等腐爛情況，內臟器官亦出現水化情形。本案
      甲童之屍體雖有腐敗情形，然並未形成水泡，且臟器外觀
      仍存，並無水化情形，故認定係活產等語（本院卷第205
      、208至209頁）。則鑑定人既已明確認定甲童係活產，辯
      護意旨仍持相反意見，謂不能排除死產之可能，與調查證
      據結果不符，不能據為有利於被告之認定。
　　⒉辯護意旨謂甲童並未以肺部自主呼吸，不能視為法律所保
      護之被害客體等情。而依鑑定人之證詞，亦不能排除甲童
      因臍帶未剪斷、未有適當醫療照護，以致未能透過肺部自
      主呼吸之可能。然鑑定人於本院審理中明確證稱：本案甲
      童透過臍帶與胎盤相連，而一併由母體排出，此時甲童仍
      可獨立存活，「因為胎盤他連著他的呼吸他不一定要靠他
      自己去呼吸，簡單講就是說我們為了要把他的臍帶剪掉，
      所以我們要強迫他去呼吸，如果我們不把他的臍帶剪掉拉
      出來，我們也可以讓他哭出來，但是不哭出來短時間內也
      不會死」（本院卷第205至206頁），且鑑定人證稱甲童脫
      離母體後，縱未給予適當醫療照護，亦有獨立存活半小時
      之可能，已如前述。則甲童脫離母體後，既有獨立存活之
      可能，即不能僅因甲童尚未以「肺部」獨立呼吸，逕行認
      定甲童並非刑法所保護之生命。否則，不啻認為早產而肺
      部功能不全尚需透過呼吸器維持生命之嬰兒並非刑法保護
      之生命，此與現行醫療實務對於早產胎兒生命之維持及刑
      法對生命法益之保護，均相違背。況，關於刑法上生命保
      護之始期，除辯護人前引實務見解所採「獨立呼吸」說之
      外，仍有諸如「分娩開始說」、「獨立存活可能性說」等
      不同學說並存，並非以「獨立呼吸說」為唯一之依據。而
      「獨立呼吸說」對於「人」之生命法益保護不周，已如前
      述。本案無論採取「分娩開始說」抑或「獨立存活可能性
      說」，均應認為甲童業已出生而具備獨立之人格，可為刑
      法保護之被害客體。辯護意旨認甲童尚未獨立呼吸，不能
      為刑法保護之被害客體，本院認為並無可採，不能據為有
      利於被告之認定。
　㈣綜上所述，堪認被告之自白與事實相符，應可採信。本案事
    證明確，被告犯行洵堪認定，應依法論科。
三、論罪科刑：
　㈠核被告所為，係犯刑法第276條之過失致人於死罪。
　㈡審酌被告前曾兩度懷孕，甲童已屬第三胎，應能認知初生嬰
    兒亟需醫療照護，竟僅因甲童出生後未哭泣，即將之視為死
    胎，草率處理，以塑膠袋包裹後由租屋處三樓窗戶丟棄，致
    甲童出生後因缺乏照護，呼吸衰竭而死亡，顯見其輕忽生命
    降臨，視自身子女性命、安全、福祉為無物之心態，其對甲
    童死亡結果之發生顯有重大過失，本應嚴懲；然被告為輕度
    智能障礙人士，受限於本身智能狀況，對於事物之認知理解
    、問題解決能力均有不足，且犯後尚能坦承過失致死犯行，
    態度尚可；兼衡其家庭、生活狀況等一切情狀，量處如主文
    所示之刑，以示懲儆。
　㈢至指定辯護人請求本院考量被告於事發當下，因見甲童並未
    啼哭，且拍打甲童臀部後仍無反應，誤認甲童係死產，一時
    心慌，恐遭人誤解，又因其有智能障礙缺陷，對於突發狀況
    ，未能即時想出解決方法，尋求他人幫助，以致甲童不幸死
    亡等情，給予緩刑之宣告。然被告先前於警詢及偵查中，從
    未提其有拍打甲童臀部之舉，其至本院審理中始為如此陳述
    ，可信性存疑；而被告就甲童死亡之結果具有重大過失，已
    如前述，其對自身子女之生命安全輕忽至此，以致甲童因缺
    乏即時之醫療照護而死亡，本院認為應有令其入監執行以矯
    正其輕忽心態之必要，爰不予宣告緩刑，併予敘明。
據上論斷，應依刑事訴訟法第299條第1項前段，刑法第276條，
刑法施行法第1條之1，判決如主文。
本案經檢察官董和平提起公訴，檢察官乙○○到庭執行職務。
中　　華　　民　　國　　111 　年　　7 　　月　　28　　日
　　　　　　　　　刑事第十四庭  審判長法　官　周紹武
　　　　　　　　　                    法  官  李俊彬
　　　　　　　　　                    法  官  林岳葳
以上正本證明與原本無異
如不服本判決應於收受本判後20日內向本院提出上訴書狀，並應
敘述具體理由。其未敘述上訴理由者，應於上訴期間屆滿後20日
內向本院補提理由書狀（均須按他造當事人之人數附繕本）「切
勿逕送上級法院」。
  　　　　　　　　　　　　　　　      書記官　謝盈敏
中　　華　　民　　國　　111 　年　　7 　　月　　28　　日
附錄本案論罪科刑法條：
中華民國刑法第276條
因過失致人於死者，處5年以下有期徒刑、拘役或50萬元以下罰
金。